【裁判字號】    97,建,26
【裁判日期】    981231
【裁判案由】    給付工程保留款
【裁判全文】
臺灣板橋地方法院民事判決                97年度建字第26號
原      告  達藝營造有限公司
法定代理人  乙○○
訴訟代理人  丙○○
            林復宏律師
            高靜怡律師
上  一  人  謝鈺馨
複代理人
被      告  凱健營造有限公司
法定代理人  甲○○
訴訟代理人  丁○○
            陳永昌律師
上  一  人  陳柏均律師
複訴訟代理
人
上列當事人間請求給付工程保留款事件，經本院於民國98年11月
19日言詞辯論終結，判決如下：
    主  文
原告之訴及假執行之聲請均駁回。
訴訟費用由原告負擔。
    事實及理由
一、程序方面：
    原告起訴後，其法定代理人由丙○○變更為乙○○，並於民
    國97年3月3日經核准辦理變更登記，此有公司變更登記表1
    份附於本院卷(一)第40-41頁可憑，且經於97年6月24日具狀聲
    明承受訴訟，亦有民事承受訴訟聲請狀附於本院卷(一)第96頁
    可稽，於法並無不合，先予敘明。
二、原告主張：被告於95年12月27日委請原告施作位於臺北縣三
    重市○○街之「三重市○○段集合住宅大樓新建工程」之連
    續壁工程，訂有工程合約書，約定以實作實算方式計價，並
    約定各階段工程款之請領，以灌漿完成後當期數量95%計，
    另5%工程保留款於業主驗收完成，並經測試壁體無漏水或滲
    水現象，且於8樓板灌漿完成經結算後支付。惟被告竟未經
    原告同意而單方面將工程保留款調高為各階段得請領金額之
    20%，並自行核算積欠原告工程保留款金額為新台幣（下同
    ）2,530,039元。被告苛扣之工程保留款，超出合約第6條第
    1 項第4款所約定範圍金額達15%即1, 897,529元，並非工程
    合約所約定之工程保留款範圍，使原告蒙受沉重資金負擔，
    被告顯無法律上原因而受利益，應負不當得利返還責任。且
    本件工程已於97年3月10日完工退場，故依前開工程合約條
    款約定及民法第490條、第505條之規定，應將所扣之20% 工
    程保留款全部共2,530,039元全數給付原告。並聲明：(一)被
    告應給付原告2,530,039元，及自96年7月5日起至清償日止
    ，按年息5%計算之利息。(二)願供擔保請准宣告假執行。
三、被告則以：依二造間工程合約書第7條第1款約定，原告應於
    96年2月15日完成所有工程。惟原告未為施工前應為之防護
    措施，導致高達110戶鄰近建築物因強力震動、施工不良等
    原因受有牆壁龜裂、房屋漏水損害，被告因此被請求損害賠
    償，有台灣省結構工程技師工會（96）省結技（七）根字第
    3827號函、台灣省土木技師工會（96）省土技字第7040號函
    、台北縣三重市調解委員會民調字第803號通知書、台北市
    土木技師工會北土技字第9730183號函為證。則系爭連續壁
    工程既為原告獨立施作完成，因其施工未盡善良管理人注意
    義務，致施工地點附近鄰近建築物遭受損害，建築物所有人
    並向被告請求損害賠償，原告之行為顯違反上開系爭工程合
    約書第25條第1項第32款、第26條第1項第1款、第22條之約
    定。復就連續壁若生滲水情形，依雙方約定亦應由原告負責
    修復，並於原告無法配合，被告可逕雇工處理，其所需費用
    及所致之一切損失，依兩造間連續壁工程報價說明書第20條
    工程介面（報價基準）第21款、第25款規定，由原告應領之
    工程款中加倍扣還。系爭工程地下室連續壁發生漏水情形後
    ，被告多次請求原告修復，並於確定原告無修補意願後，另
    行聘請興宜安工程有限公司處理連續壁漏水情況，並支付
    100,000元抓漏工程款，此有工程驗估請款單可稽。依前開
    連續壁工程報價說明書約定，被告自得由原告應領工程款中
    ，就該抓漏工程款金額加倍扣還200,000元。故依民法第227
    條第2項及前開合約條款對於被告負債務不履行之損害賠償
    責任，未獲原告置理，被告乃扣留原告工程款，並非任意超
    額苛扣。且鄰房所有人申請鑑定鄰損原因及修復所需費用，
    已經台北市土木技師工會做出台北縣三重市○○路○段3巷鄰
    房損害之修復鑑定報告書，該報告書第十二項結論與建議第
    二點即明確說明：「……（二）依據鑑定結果，鑑定標的的
    鄰房發生沉陷與建築物傾斜現象，確因緊鄰95重建字第
    089、495號建照工程施工造成，因此，責任歸屬應由該建照
    工程之起造人、承造人負責」。而本件受損鄰房高達110 戶
    ，鄰損賠償總金額高達25,760,054元。被告保留部分應付款
    項，即屬合理，並主張在500萬元範圍內與未付之工程款互
    為抵銷等語置辯。並聲明：(一)原告之訴及假執行之聲請均駁
    回。(二)如受不利判決，請准供擔保免為假執行。
四、兩造於本院97年9月23日言詞辯論期日協議不爭執之事實：
    (一)原告於95年12月27日與被告簽訂工程合約書，為被告承作
      位於臺北縣三重市○○街之「台北縣三重市○○段集合住
      宅新建工程之連續壁工程」。該工程合約書之重要約定，
      記載約略如下：
      1.第5 條：工程價款：以實做實算計。
      2.第6 條：付款辦法：
        一、估驗工程期款：
        3.每階段請領工程款以灌漿完成後當期數量95%計價（
          50%即期票，50%60天期票）。
        4.5%工程保留款於業主驗收完成，經測試壁體無漏水或
          滲水之現象，且於8樓版灌漿完成經結算完成後支付
          5%（100% 60天期票）
      3.第7 條：工程期限
        一、乙方應於96年2 月15日完成所有合約工程。
      4.第22條：其他違約罰責：乙方除本合約另有規定者外，
        如有違反本合約之各條情事之一時，乙方應就甲方所受
        損害賠償甲方。
      5.第25條：施工一般規定：
        32.連續壁槽溝之挖掘不得造成地表土壤移動或危及鄰
           近建築物或火車軌道等，挖掘時必須使地面振動減
           至最低程度。如超過原設計預期值，承包商必須立
           即採取必要之應變保護措施。
      6.第26條：通則
        1.施工場所之安全預防措施：
          承包人員應於其施工場所設置適當之防護圍籬、擋
          土設備、施工架等安全措施，以預防發生意外傷亡
          、地層下陷、建築物之倒塌等危及公共安全及施工
          不當所造成鄰房損壞，一切後果由承包人負責。
    (二)系爭工程款第1至第4期，被告均扣應付款項5%之金額，第
      5期扣1,319,322元、第6期扣163,484元。被告扣留原告之
      工程保留款，共計2,530,039元；而依工程合約書第6條約
      定應扣留5%之金額為632,510元。
    (三)工程進行之流程如下：
      1.原告機具進場施作連續壁：
        96年1 月29日至96年3 月12日。
      2.被告施作中間樁工程：
        96年3 月15日至19日。
      3.原告再次進場施作內鋪面導溝劣質混凝土打除工程：
        96年3 月23日至29日。
    (四)被告乃「台北縣三重市○○段集合住宅大樓新建工程（建
      造執照：台北縣三重市95重建字第089號、95重字第495號
      ）之起造人，鄰房因該工程施工導致牆壁龜裂、房屋漏水
      而向被告求償，嗣經台灣省結構工程技師公會96年9月13
      日（96 ）省結技（七）根字第3827號函、台灣省土木技
      師公會96年11月8日（96）省土技字第7040號函、台北縣
      三重市調解委員會96年12月19日民調字第803號通知書、
      台北市土木技師公會97年2月1日北土技字第9730183號函
      通知勘查及調解。
    (五)台北市土木技師公會以97年5月5日第0000000號作成台北
      縣三重市○○路○段3巷（建造執照：95重建字第089、495
      號）鄰房損害之修復鑑定報告書，與本案攸關者，記載約
      略如下：
      四、鑑定要旨：
      申請單位…等共21戶所有台北縣三重市○○路○段3巷房屋
      ，因緊鄰95重建字第089、495號建照工程，建築基地基礎
      開挖工程施工涉及損害鄰房事件，業經台灣省結構工程技
      師公會於96年10月23日完成「台北縣三重市○○路○段3巷
      10號等19戶建築物結構損壞鑑定案鑑定報告書。」申請人
      因「房屋繼續發生沉陷與龜裂」及不同意「修復費用評估
      結果」等，依據「臺北縣建築物施工中損壞鄰房事件處理
      程序」之規定於97年1月31日向本公會申請安全與損害之
      修復鑑定。
      五、結論與建議：
      (二)依據鑑定結果，鑑定標的鄰房發生沉陷與建築物傾斜現
        象，確因緊鄰95重建字第089、495號建照工程施工造成
        ，因此，責任歸屬應由該建照工程之起造人、承造人負
        責。
五、關於「系爭鄰房之損害是否係因原告所施作之連續壁工程施
    工不當所致？」之爭點部分：
    (一)查原告向被告承攬位於臺北縣三重市○○街之「台北縣三
      重市○○段集合住宅新建工程」之連續壁工程，並該新建
      工程之鄰房因該新建工程之施工導致牆壁龜裂、房屋漏水
      、不均勻沉陷與傾斜，有向被告求償之事實，為兩造所不
      爭執，並有工程合約書之影本1份、台北市土木技師公會
      鑑定報告書之節本1份分別附於本院卷(一)第5-19頁及第103
      -121頁可憑。又經臺灣省土木技師公會鑑定結果，認依觀
      測資料研判，主要損害原因應為工程施工擋土牆變形造成
      週圍鄰房及地面沉陷，亦有該會鑑定報告書之節本1份附
      於本院卷(一)第194-199頁可稽。
    (二)原告雖主張連續壁之變形，係不可歸責於原告之事由所致
      云云，惟查，
      1.經本院就上開鄰損發生之原因，究竟是因連續壁工程失
        工不良？或安全支撐工程施工不良？或其他原因所致？
        再向臺灣省土木技師公會函詢，經該會覆以：「‧‧原
        安全支撐設計圖發現設計了3道『短向加強支撐系統』
        以取代區間臨時性擋土壁體之設置，開挖深度為11.99
        公尺，又在開挖深度的範圍內設計了4層水平支撐，尤
        其第3層與第4層支撐之間距縮小為1.59M（其餘為3.0M
        ），地下連續壁貫入深度達25.5米‧‧。」、「‧‧專
        業安全支撐施工廠商（大發鋼鐵工程）雖然改變靠近道
        路與鄰房角隅處之支撐設計，以大斜撐取代‧‧，惟安
        全支撐施工廠商並未施作『短向加強支撐系統』（即未
        按圖施工），且未將長向支撐固定於短向支撐上（即懸
        空）‧‧，亦即長向支撐並無抵抗連續壁側向壓力之功
        能。」、「‧‧進一步由觀測資料知道地下連續壁確實
        有變形，更由專業安全支撐施工廠商‧‧實際施工情況
        及缺失照片研判，因為長短向安全支撐沒有按圖施工、
        變更支稱設計及短向支撐架設瑕疵，使得連續壁呈現有
        如挫屈（Bucking）般的變形，此現象可經由比對96年4
        月28日與96年5月28日之監測報告中壁體內傾度管的變
        形曲線圖獲得證實，且造成96年5月28日地表面下14M處
        （SI-8）之變形量達35.79MM，大於警戒值（33.1MM）
        ‧‧，也可進一步證實（本公會案號96─1611）鄰損鑑
        定報告所說主要損害原因為連續壁變形所造成。」、「
        又於97年11月10日本案第一次會勘時，發現B3及B2頂板
        均有角隅裂縫‧‧，‧‧根據設計圖說是以連續壁作為
        地下室之壁體，‧‧建築物之外柱是與連續壁連成一體
        連續壁配筋在外柱位置處是預先組立部份之柱筋，並於
        開挖與支撐完成後鑿除外柱處混凝土使接筋外露再完成
        柱筋的組立。但‧‧當支撐拆除後卻發生連續壁外柱處
        鋼筋歪曲變形的現象，於會勘時除了發現B3及B2頂板均
        有角隅裂縫外，也發現連續壁有大肚鑿除、鋼筋外露及
        滲水現象，‧‧經由上述現象及依會勘時所見地下室確
        實採用雙重壁‧‧研判，連續壁壁體漏水修繕之花費不
        到伍萬元並不能證明連續壁施工品質良好，又支撐拆除
        後發生連續壁外柱處鋼筋歪曲變形及B3及B2頂板發生角
        隅裂縫等現象，是因連續壁施工瑕疵造成以上的缺失現
        象。」等語，有該公會98年3月20日97─1253鑑定報告
        書可憑（另置卷外）。足見大發鋼鐵營造公司施作之安
        全支撐工程固有未按圖施工之情事，惟系爭新建工程之
        設計圖說係以連續壁作為地下室之壁體，建築物之外柱
        與連續壁連成一體，連續壁配筋在外柱位置處係預先組
        立部份之柱筋，並於開挖與支撐完成後鑿除外柱處混凝
        土使接筋外露再完成柱筋的組立，而原告所施作之連續
        壁竟出現大肚、鋼筋外露及滲水現象，且該地下室又有
        採用雙重壁之情事，其施工品質顯有瑕疵，應可認定。
      2.原告雖再主張連續壁出現大肚及滲水現象，係連續壁施
        工中所常見等語，惟連續壁抓掘至球狀形土壤時，如砂
        土與卵礫石層，因土壤的自立性較差，所以容易發生坍
        落，造成崩孔的情況，在混凝土澆置時，崩孔的地方將
        被混凝土所填滿，則地下室開挖後，會產生連續壁大肚
        現象，而造成開挖壁面不平整，不利於水平支撐的架設
        ，所以需使用破碎器將其大肚部分敲除，再施做支撐架
        設的工作，連續壁之大肚固為施工中所常見，但其程度
        應有一定之合理限制乙節，業據鑑定證人即臺灣省土木
        技師公會技師廖國裕陳述：「連續壁有大肚、鋼筋外露
        與滲水這個是一定會有的，但程度不會無限制，必須要
        適當的鑿除及止水。」、「（被告訴訟代理人問：大肚
        鑿除、滲水之發生與施工品質不良是否有關連？）當然
        與施工品質有關，只是程度多寡的問題。」、「大肚鑿
        除的時間，會影響到支撐的時間，會跟連續壁品質有關
        係。滲水的程度也會影響連續壁品質。」等語可稽（見
        本院卷(二)第261頁正面及反面，98年10月15日言詞辯論
        筆錄）。又該地下室設計圖說係逕以連續壁作為地下室
        之壁體，惟於臺灣省土木技師公會技師至現場履勘時，
        該地下室已採用雙重壁，有如前述，並被告亦有要求原
        告就漏水及牆面不整處進行修繕，亦為原告所自承（見
        本院卷(一)第69頁，民事準備(一)狀第2頁），足見原告所
        施作之連續壁滲水現象嚴重，已逾合理範圍，始有要求
        修繕並施作雙重壁之必要，原告自無從執之卸免責任。
      3.原告另主張：系爭新建工程所在土地地質不佳，屬砂石
        層，被告未進行地質改良，即強力打設中間樁及挖掘側
        溝，且屬狹長型土地，跨距過長，支撐用之H型鋼易造
        成應力不足，被告設計上顯未考量；另原告施作連續壁
        工程之材料係被告所提供，材料若有瑕疵或其他介面承
        作問題等，均可能造成連續壁有大肚、鋼筋外露及滲水
        現象，另施作中間椿不當，亦為可能致因等語，惟被告
        就系爭建築基地有進行地質鑽探，本件之建築基地分為
        A、B兩區，由95年1月之B區鑽探報告得知共鑽6孔，其
        中BH-1與BH-2是屬於A區範圍，又於95年4月對A區再次
        進行地質鑽探，共鑽2孔，經比對A、B兩區鑽探報告書
        得知，均建議選用「符筏式基礎」、「地下連續壁」、
        「無需進行地質改良」及「設置適當監測系統」，B區
        鑽探報告建議地下連續壁之貫入深度需達17米，而A區
        鑽探報告建議地下連續壁之貫入深度需達25.5米，兩者
        均建議最下層水平橫向支撐應位於GL─M（約距開挖底
        部3.00M），經核對「連續壁工程」與「安全支撐工程
        」合約書，A、B兩區之地下連續壁的貫入深度均採用
        25.5米，最下層水平橫向支撐為距開挖底部3.00M，且
        採用符筏式基礎及監測系統，原設計之基礎工程所採用
        安全參數值均符合內政部頒佈之「建築物基礎構造設計
        規範」之規定，此有上開臺灣省土木技師公會98年3月
        20日97─1253鑑定報告書第16-17頁可憑。足見原告主
        張被告設計不當，已與事實不符。又原告就其主張連續
        壁工程之材料有瑕疵或其他介面承作問題，並中間椿施
        作不當，亦為連續壁歪曲變形之原因，並未舉證以為證
        明，此部分主張亦難信為真實。
      4.綜上，大發鋼鐵營造公司施作之安全支撐工程固有未按
        圖施工之情事，惟原告所施作之連續壁出現大肚、鋼筋
        外露及滲水現象，其施工品質亦有瑕疵，且與連續壁之
        歪曲變形，均有因果關係。原告主張連續壁之變形，係
        不可歸責於伊之事由，不足採信。
六、關於「被告為抵銷抗辯，是否有據？」之爭點部分：
    (一)按系爭工程合約第25條第32項約定：「連續壁槽溝之挖掘
      不得造成地表土壤移動或危及鄰近建築物或火車軌道等，
      挖掘時必須使地面震動減至最低程度。」第26條第1項第1
      款約定：「承包人員應於其施工處所設置適當之防護圍籬
      、擋土設施、施工架等安全措施，以預防發生意外死亡、
      地層下陷、建築物之倒塌等危及公共安全及施工不當所造
      成鄰房損壞，一切後果由承包人負責。」、第22條約定：
      「乙方（按指原告）除本合約另有規定者外，如有違反合
      約之各條情形之一時，乙方應就甲方（按指被告）所受損
      害賠償甲方。」又根據兩造系爭合約書附件「連續壁工程
      報價說明書」第13條第2項約定：「承包商應依建築有關
      法規注意工程及施工之安全，凡施工中損及鄰房，倒塌龜
      裂之情事發生，一切責任概由承包商負責修復，並負一切
      法律責任，與本公司無涉。」、第20條第6款約定：「因
      連續壁體施工中或開挖過程中連續壁體滲水及其他原因乙
      方施工不良之因素，造成鄰房或四週之公共設施損壞，概
      由乙方負責其修護或賠償費用。」有系爭工程合約可稽。
      查原告施作之連續壁有瑕疵，致生歪曲變形，工程基地之
      鄰房因而牆壁龜裂、房屋漏水、不均勻沉陷與傾斜，並向
      被告求償，有如前述，則被告抗辯：原告依上開契約之約
      定，應對其負損害賠償責任等語，即堪採取。
    (二)查被告需賠償鄰房之損害金額計為25,760,054元乙節，業
      據提出支票、調解書、和解書及提存書、國庫存款收款書
      之影本附於本院卷(二)第5-176頁可稽。原告雖主張系爭鄰
      房損害賠償金額，非被告所支出云云，惟系爭工程瑕疵導
      致鄰房受損嚴重，被告一時無力籌措賠償金額，為使工程
      如期完工，因而委由起造人東村建設股份有限公司（下稱
      東村公司）代為支付理賠金額，並約定被告需於99年12月
      31日前，將25,760,054之賠償金額如數返還予東村公司，
      此有被告與東村公司分別於97年8月1日及98年3月10日簽
      訂之協議書之影本各1份附於本院卷(二)第235-236頁可證。
      再由上開被告所提之調解書、和解書及提存書，均載明被
      告為調解、和解及提存之當事人之一，則被告抗辯：其確
      實負有理賠之責任，並受有25,760,054元之損害，應堪採
      信。
    (三)原告雖又主張被告依約應投保營造綜合保險而未投保，就
      損害之發生與擴大係可歸責於被告，原告就該部分損害範
      圍得依民法217條主張免責，或與被告之債權為抵銷等語
      ，惟查，「本工程應由甲方（按指被告）向國內保險業務
      辦理營造綜合險、鄰房損害險及第三人責任險，其保險費
      用由乙方及其他廠商共同負擔，如有災害發生，均由甲方
      負責申請補償。甲方所申請補償金額如有不足部份由乙方
      全權負責，於甲方無涉。」，系爭工程合約書第20條（參
      見本院卷(一)第9頁）定有明文。再由兩造均不爭執真正之
      「凱健營造股份有限公司-連續壁工程報價說明書」第14
      條約定：「本工程之保險由本公司（按指被告）統籌向公
      、民營保險公司投保營繕綜合保險，承包商應以其承攬總
      金額仟分之三，共同分擔甲方（即被告）營繕綜合保險費
      用，並自廠商第一期之計價中扣除…」等語，足見系爭連
      續壁工程應由被告辦理營造綜合險、鄰房損害險及第三人
      責任險，其保險費用由原告與其他廠商共同負擔，其中綜
      合營造險部分，原告應按總工程款3/1000之比例負擔保險
      費用，並應自第1期計價中扣除。而系爭新建工程之起造
      人東村公司就系爭新建工程確有向新光產物保險股份有限
      公司（下稱新光產物保險公司）投保營造綜合保險，投保
      範圍僅有營造工程財物損失險及營造工程第三人意外責任
      險，未附加鄰房龜裂責任險及鄰房倒塌責任險等情，業經
      本院向新光產物保險公司函查屬實，有該公司98年11月12
      日（98）法發字第981049號函附於本院卷(二)第286-287頁
      可稽，並據被告提出營造綜合保險報價單、要保書之影本
      5紙附於本院卷(二)第238- 242頁可憑。再由原告所提工程
      估驗請款單，原告實際負擔之保險費僅為總工程款
      1.5/1000，有工程估驗請款單之影本1紙附於本院卷(一)第
      20頁可稽，足見原告明知所繳付之保險費未達約定應付營
      造綜合保險保險費之金額。而原告自始均未繳付鄰房損失
      險之保險費，亦為原告所不爭，依誠信原則，自不得於本
      件主張就保險給付部分應予免責，或據以主張對被告有債
      務不履行之損害賠償債權存在。
    (四)又查，被告未依地質鑽探報告資料選用適合工址環境條件
      之施工方法、施工機具、擋土方式及因應措施以招標，逕
      由地工專業小包按自己所擬定之施工方法來施工，且於施
      工期間雖全程參與，但未能善盡督導及防止鄰損危害擴大
      之責任，就本件鄰房損害之發生，亦有施工不當及督導管
      理不良之缺失等情，有上開臺灣省土木技師公會98年3月
      20日97─1253鑑定報告書第14頁可憑。則大發鋼鐵營造公
      司施作之安全支撐工程未按圖施工、原告所施作之連續壁
      品質亦有瑕疵，並被告之未善盡督導責任，就本件連續壁
      之歪曲變形，應俱有過失，且有相當因果關係。爰審酌大
      發鋼鐵工程公司未施作「短向加強支撐系統」，且未將長
      向支撐固定於短向支撐上，長向支撐無抵抗連續壁側向壓
      力之功能，並變更支稱設計，使得連續壁呈現有如挫屈（
      Bucking）般的變形，另原告所施作之連續壁出現大肚鑿
      除、鋼筋外露及滲水現象，施工品質亦有瑕疵，並被告任
      由專業施工廠商按自己所擬定之工法施工，未盡督導之責
      等情事，認原告、大發鋼鐵工程公司及被告就本件鄰房損
      害應各負十分之三、十分之五、及十分之二之責任。則被
      告對原告之損害賠償債權金額應為7,728,016元（
      25,760,054 X 3/10=7,728,016，元以下四捨五入）。則
      被告以其對原告有損害賠償債權，並與系爭工程款債權為
      抵銷，即屬有據。經抵銷後，原告已無工程款得為請求。
    (五)從而，原告依承攬契約關係請求被告給付工程款
      2,530,039元，及自96年7月5日起至清償日止，按年息5%
      計算之利息，為無理由，應予駁回。原告之訴既無理由而
      經駁回，其假執行之聲請亦失所附依，爰併予駁回之。
七、本案事證已臻明確，兩造其餘主張、陳述及所提之證據，認
    無礙勝負之判斷，爰不一一論列，附此敘明。
八、結論：本件原告之訴為無理由，依民事訴訟法第78條，判決
    如主文。
中    華    民    國    98    年    12    月    31    日
                  民事第二庭    法  官  陳麗玲
以上正本係照原本作成
如對本判決上訴，須於判決送達後20日內向本院提出上訴狀
中    華    民    國    98    年    12    月    31    日
                            書記官  粘建豐

司法院資訊處製作；財團法人民間司法改革基金會備份。
